最  高  行  政  法  院  判  決
110年度上字第287號
上  訴  人  李溢洋                                     




訴訟代理人  劉繼蔚  律師
被 上訴 人  臺灣臺中地方檢察署

代  表  人  黃謀信              
上列當事人間政府資訊公開事件，上訴人對於中華民國110年2月
4日臺中高等行政法院108年度訴字第294號判決，提起上訴，本
院判決如下：
　　主  文
上訴駁回。
上訴審訴訟費用由上訴人負擔。
　　理  由
一、被上訴人之代表人毛有增於本件訴訟繫屬本院後變更為黃謀
    信，其新任代表人已聲明承受訴訟，核無不合，應予准許，
    合先敘明。
二、緣上訴人為被上訴人民國99年度偵字第12948號、第18035號
    、第18719號、第20541號、第21408號妨害自由案件（下稱
    系爭案件）之被害人，系爭案件之被告業經最高法院102年
    度台上字第5033號刑事判決有罪確定。又上訴人為另一偽造
    文書案件之被告經有罪判決確定，因該偽造文書案件與系爭
    案件相牽連，上訴人於107年11月13日依檔案法向被上訴人
    聲請閱覽、抄錄、影印系爭案件全卷資料（下稱系爭資訊）
    ，經被上訴人以107年11月27日中檢宏法107執聲他3121字第
    1079109611號函，以上訴人為系爭案件之被害人，且聲請狀
    之具狀人欄位未簽名或蓋章，與檢察機關律師閱卷要點規定
    不符為由，否准上訴人申請。上訴人不服，提起訴願，經法
    務部撤銷該處分，由被上訴人於15日內另為適法之處分。嗣
    後被上訴人以108年4月16日中檢達法107執聲他3121字第108
    9039057號函（下稱原處分），以系爭資訊屬檔案法第18條
    第2款之犯罪資料，且系爭資訊涉及被上訴人、共犯、證人
    、檢警人員等人之個人隱私資料，如予提供將侵害上開人員
    之人格隱私，故否准其申請。上訴人不服提起訴願，經法務
    部決定駁回，循序提起本件行政訴訟，並聲明：⑴原處分及
    訴願決定均撤銷。⑵被上訴人應依上訴人之申請，作成准予
    利用之處分（即請求閱覽、抄錄、影印最高法院102年度台
    上字第5033號妨害自由案件全部刑事卷宗，但不含卷內電磁
    紀錄）。經原審以108年度訴字第294號判決（下稱原判決）
    ：⑴訴願決定及原處分均撤銷。⑵被上訴人對於上訴人107年1
    1月13日檔案利用所為之申請應依本判決之法律見解為適法
    之處分。⑶上訴人其餘之訴駁回。上訴人仍不服，就不利部
    分提起本件上訴。
三、上訴人起訴主張及被上訴人於原審答辯均引用原判決所載。
四、原審斟酌全辯論意旨及調查證據之結果，以：㈠上訴人為系
    爭案件之被害人，系爭案件之被告業經最高法院102年度台
    上字第5033號刑事判決有罪確定。又上訴人為另一偽造文書
    案件之被告經有罪判決確定，因該偽造文書案件與系爭案件
    相牽連，為瞭解系爭案件審理時認定之犯罪經過及依據，並
    就與上訴人涉犯偽造文書案件相牽連案件互核判斷、勾稽其
    證物及內容，上訴人於107年11月13日依檔案法之相關規定
    向被上訴人聲請閱覽、抄錄、影印系爭資訊，有其資訊請求
    權，被上訴人以原處分否准，上訴人以系爭資訊請求權受侵
    害而提起本件行政訴訟，自有其訴訟利益，上訴人自得提起
    本件課予義務訴訟。被上訴人以上訴人已就其自身案件（涉
    及詐欺、偽造文書等罪行）提起非常上訴救濟程序，自得依
    刑事訴訟法相關規定請求系爭資訊，上訴人提起本件行政訴
    訟無訴訟利益等云，難認可採。㈡系爭案件經最高法院102年
    度台上字第5033號於102年12月12日判決確定，其有關檔案
    所涉事實已裁判確定，其「犯罪之偵查、追訴、執行」亦均
    已完畢，並無任何有礙犯罪之偵查、追訴、執行或足以妨害
    刑事被上訴人受公正之裁判可言。本件如被上訴人所稱公開
    或提供有侵害個人隱私之情事，然被上訴人並未依政府資訊
    公開法第12條第2項規定，踐行書面通知涉及系爭案件之相
    關訴訟當事人或關係人表示意見之程序，為被上訴人所不爭
    執，被上訴人逕依同法第18條第1項第2款、第6款或第7款規
    定駁回上訴人此部分申請，於法尚有未合。㈢上訴人為系爭
    案件之被害人，原即得於原訴訟程序中委任代理人閱覽全卷
    證，關係人並無合理之隱私期待。縱使應保護其隱私，被上
    訴人無法提供上訴人系爭資訊之卷證標目，以致上訴人無從
    具體特定請求閱覽之有限範圍，而只得請求全部卷證，並非
    系爭資訊無法符合分離原則。次查，若遮掩系爭案件被告之
    個人資料，需耗費額外人力，非不得就系爭資訊分離之處理
    所產生之人力成本，本於有償主義之原則，訂定收費標準而
    由上訴人負擔。是以，被上訴人以系爭資訊涉及系爭案件被
    告之個人隱私，且無法適用分離原則為由，逕以原處分駁回
    上訴人對系爭資訊請求閱覽、抄錄、影印之申請，難認有理
    。㈣綜上，被上訴人以原處分駁回上訴人申請閱覽、抄錄、
    影印系爭案件之系爭資訊，有前述之違法，訴願決定未予糾
    正，亦有未洽，上訴人指摘原處分及訴願決定違背法令，求
    予撤銷，為有理由，應予准許。又本件因公開或提供上揭政
    府資訊就特定人之權益影響程度如何，仍有待被上訴人踐行
    前述通知程序後，參酌特定人表示之意見，再依個案事實權
    衡審酌作成決定應否公開或部分限制公開，公開部分是否准
    予閱覽或抄錄或影印等，此屬被上訴人依職權審查並裁量之
    範圍，尚非原審得逕行認定，依行政訴訟法第200條第4款之
    規定意旨，應命被上訴人依照原判決之法律見解另作成決定
    。其餘部分即上訴人請求被上訴人應依上訴人之申請，作成
    准予利用之處分（即請求閱覽、抄錄、影印最高法院102年
    度台上字第5033號妨害自由案件全部刑事卷宗），則不應准
    許，應予駁回等語。
五、上訴人上訴意旨略以：依本院109年度判字第194號判決意旨
    可知，政府資訊公開法第12條第2項通知程序之關係人意見
    並不拘束機關，機關於實體上仍就「公開特定資訊所欲達成
    之公益」與「不公開資訊所欲維護之個人隱私權益」為利益
    衡量。本件上訴人為系爭案件之被害人，原即得於訴訟程序
    中委任代理人閱覽卷證，關係人並無合理隱私期待，縱使關
    係人均不同意公開，其「不公開資訊所欲維護之個人隱私權
    益」實屬甚微。故本件「公開特定資訊所欲達成之公益」與
    「不公開資訊所欲維護之個人隱私權益」權衡事證經原審調
    查後已明確，自應判命被上訴人依上訴人申請，為特定內容
    之處分，然原判決竟仍謂本件事證尚未明確，判命依原判決
    之法律意見另為適法之處分，顯有適用法規違誤及判決理由
    矛盾之違背法令等語。
六、本院經核原判決並無違誤，茲就上訴意旨補充論斷如下：
  ㈠原判決認為原處分以系爭資訊涉及系爭案件被告之個人隱私
    ，且無法適用分離原則為由，逕以原處分駁回上訴人對系爭
    資訊請求閱覽、抄錄、影印之申請，乃屬違法，而撤銷原處
    分及訴願決定。惟本件因公開或提供上揭政府資訊究特定人
    之權益影響程度如何，仍有待被上訴人踐行政府資訊公開法
    第12條第2項規定通知程序後，參酌特定人表示之意見，再
    依個案事實權衡作成決定應否公開或部分限制公開，公開部
    分是否准許閱覽或抄錄或影印等，此屬被上訴人依職權審查
    並裁量範圍，尚非原審法院所得逕行認定，而依行政訴訟法
    第200條第4款規定，命被上訴人參照法院判決之法律見解另
    作成決定，並駁回上訴人其餘申請（即請求命被上訴人應依
    上訴人申請作成准予利用之處分）。被上訴人對於原處分遭
    撤銷及法院命其依判決之法律見解為適法處分，並未提起上
    訴，僅上訴人就敗訴部分表示不服，合先說明。
  ㈡按政府資訊公開法第1條、第6條依序明定：「為建立政府資
    訊公開制度，便利人民共享及公平利用政府資訊，保障人民
    知的權利，增進人民對公共事務之瞭解、信賴及監督，並促
    進民主參與，特制定本法。」「與人民權益攸關之施政、措
    施及其他有關之政府資訊，以主動公開為原則，並應適時為
    之。」即揭示政府資訊以公開為原則，不公開為例外之意旨
    ，同法第9條第1項更賦予國民及其所設立之本國法人、團體
    依該法申請政府機關提供資訊之權利。故凡與人民權益攸關
    之施政、措施及其他有關之政府資訊，除具有同法第18條第
    1項各款所定應限制公開或不予提供之情形外，政府機關均
    應主動公開或應人民申請而提供。至如人民申請提供之政府
    資訊中含有第18條第1項各款所定限制公開或不予提供之事
    項者，依該條第2項規定之「分離原則」，受理申請之政府
    機關仍應就可公開部分提供之，以落實政府資訊儘可能公開
    ，促進民主參與的立法目的。關於政府資訊公開法與檔案法
    之競合，不論採普通法說（認為政府資訊公開法乃政府資訊
    公開法制之普通法，檔案法則屬特別法）或基本法說（認為
    政府資訊公開法為政府資訊公開之基本法制，應優先於檔案
    法適用），對於已為檔案管理之政府資訊，二說均認為最終
    仍應依政府資訊公開法第18條第1項之限制公開事由以判斷
    資訊公開與否。
  ㈢政府資訊公開法第4條第1項定義之政府機關，並不侷限於行
    政機關，也包括立法機關及司法機關，故司法案卷亦在政府
    資訊公開法適用範圍內，也如同其他政府資訊一樣，以公開
    為原則、不公開為例外。司法案卷包含大量、多樣，甚至敏
    感之個人資料，司法案卷之公開，資料當事人受到憲法第22
    條保障的「個人自主控制個人資料的資訊隱私權」，也就是
    「人民決定是否揭露其個人資料、及在何種範圍內、於何時
    、以何種方式、向何人揭露之決定權」（司法院釋字第603
    號解釋參照）首當其衝。固然，資料當事人在法院相關訴訟
    程序中，對於其個人資料向法院揭露（從法院的角度而言，
    則屬於個人資料的蒐集）一事，未必有自主決定的權限（例
    如：法院依職權調查而取得或由對造提供），但此並不表示
    資料當事人對於其個人資料的後續利用（對他人公開），無
    權控制。且有關個人資料之蒐集及利用，屬於兩個不同層次
    之問題。尤其是基於「目的特定」與「利用限制」的原則，
    原先為了訴訟程序目的所蒐集的個人資料，如要做訴訟目的
    以外之利用（例如：案件終結後對他人公開），必須進一步
    檢驗其是否具有相關合法事由（個人資料保護法第16條但書
    各款參照）。且司法卷證資料雖經公開審理過程，但受限於
    法庭空間、審理時間安排及其他成本，並非所有卷證資料在
    公開審理過程，都會經過陳述而得以被他人知悉，關係人（
    包含當事人）實際上仍可期待一定程度之隱私。參考司法院
    釋字第689號解釋意旨（個人在公共場所中的一言一行，即
    使已向同時在場的其他人公開，大法官仍認為可能具備合理
    的隱私期待）。準此，對於司法案卷中所含有之個人資料，
    相關當事人仍得主張隱私之保護。（劉定基，第三人近用法
    庭卷證資料權利與個人資料保護的調和，臺大法學論叢，第
    49卷第3期，頁904，2020年）
  ㈣刑事案件被害人固然可以提出告訴，但必須提出告訴後，始
    取得訴訟法上告訴人之地位。且告訴人於審判中須委任律師
    為代理人，始得檢閱卷宗及證物並得抄錄或攝影。告訴人本
    人及告訴人委任非律師之代理人，對於卷宗及證物不得檢閱
    、抄錄或攝影（見刑事訴訟法第271條之1第2項規定）。其
    立法理由已說明：「……若告訴人委任律師為代理人，因律師
    具備法律專業知識，且就業務之執行須受律師法有關律師倫
    理、忠誠及信譽義務之規範，於立法政策上，允宜準用第33
    條之規定，賦予其閱卷之權利，除方便代理人了解案件進行
    情形，用以維護告訴人權益外，更可藉由閱卷而提供檢察官
    有關攻擊防禦之資料……至於告訴人委任非律師為代理人者，
    因就其處理事務，尚乏類似律師法之執業規範及監督懲戒機
    制，……，仍不宜賦予其閱卷權……。」況本件上訴人雖係系爭
    案件之被害人，但刑事訴訟程序既已終結，本件並非刑事訴
    訟程序中告訴代理人律師聲請閱覽卷宗，而係上訴人於訴訟
    程序終結後，另循政府資訊公開之程序請求被上訴人提供政
    府資訊，自應回歸政府資訊公開法之規範以決定資訊是否應
    公開。原判決以上訴人係系爭案件被害人，原即得於原訴訟
    程序委任代理人閱覽全卷證，認為關係人並無合理之隱私期
    待等語，尚非全然妥適。且原判決既認為關係人並無合理隱
    私期待，又認為被上訴人應踐行政府資訊公開法第12條第2
    項規定，通知關係人表示意見斟酌公開對其權益（隱私）之
    影響，即有理由矛盾之違誤。
　㈤惟對於司法案卷中所含有之個人資料，關係人（包含當事人
    ）仍得主張隱私之保護，已如前述。且除個人資料可能涉及
    隱私外，卷內資料亦可能涉及特定個人、法人或團體之權益
    ，如營業秘密、職業秘密等，政府機關對於被請求提供之資
    訊是否涉及他人隱私或營業秘密，可能有未能作出正確判斷
    之疑慮，基於利益衡量原則，應給予該利害關係人表示意見
    之機會。是原判決認為本件因公開或提供上揭政府資訊就特
    定人之權益影響程度如何，仍有待被上訴人踐行政府資訊公
    開法第12條第2項規定通知程序後，參酌特定人表示之意見
    ，再依個案事實權衡作成決定應否公開或部分限制公開，公
    開部分是否准許閱覽或抄錄或影印等，此屬被上訴人依職權
    審查並裁量範圍，尚非原審法院所得逕行認定，原審法院依
    行政訴訟法第200條第4款規定，命被上訴人參照法院判決之
    法律見解另作成決定，並駁回上訴人其餘申請（即請求命被
    上訴人應依上訴人申請作成准予利用之處分），即無不合。
    是原判決論述雖略有理由矛盾之瑕疵，但不影響本件判決之
    結果，依行政訴訟法第258條規定，原判決仍應予維持。上
    訴意旨仍執前詞，指摘原判決違背法令求予廢棄，難認有理
    由，應予駁回。
七、據上論結，本件上訴為無理由。依行政訴訟法第255條第2項
    、第98條第1項前段，判決如主文。
中　　華　　民　　國　　110 　年　　12　　月　　2 　　日
                    最高行政法院第三庭
                        審判長法官  帥　嘉　寶　
                              法官　鄭　小　康
                              法官　林　玫　君
                              法官　李　玉　卿
                              法官　洪　慕　芳

以  上  正  本  證  明  與  原  本  無  異
中　　華　　民　　國　　110 　年　　12　　月　　2 　　日
　　　　　　　　　　　　　　　書記官　張　玉　純